臺灣高等法院民事判決　　　　　　　　 94年度上易字第234號
　上　訴　人　丙○○
　　　　　　　乙○○
　上　一　人
　訴訟代理人　蔣文麗
　被 上訴 人　甲○○
上列當事人間請求返還借款事件，上訴人對於中華民國94年1月3
日台灣台北地方法院93年度訴字第4403號第一審判決提起上訴，
本院於94年6月1日言詞辯論終結，判決如下：
    主      文
上訴駁回。
第二審訴訟費用由上訴人負擔。
    事實及理由
一、上訴人乙○○經合法通知，無正當理由未於言詞辯論期日到
    場，核無民事訴訟法第386條各款所列之情形，爰依被上訴
    人聲請此部分由其一造辯論判決，先予敘明。
二、被上訴人起訴主張：上訴人乙○○積欠其借款新台幣（下同
    ）910萬元，而由上訴人乙○○簽發票據，上訴人丙○○為
    背書，屆期提示遭退票後，於民國93年2月23日上訴人乙○
    ○與其成立和解，並由上訴人丙○○擔任保證人。依據和解
    書第6條約定上訴人乙○○所有台北市○○○路○段77巷9號5
    樓及5樓之1房地，如將來出售時應先知會其，出售後扣除償
    還銀行貸款後之餘額，應優先償還其借款，如自簽約日起半
    年內未出售者，除經其同意再行出售外，上訴人乙○○應將
    之設定抵押予其。惟上訴人簽立和解書後，並未依約事先知
    會被上訴人，即將前開房地予以出售，也未將出售後扣除償
    還銀行貸款之餘額57萬元，依和解書第6條約定優先償還。
    為此依和解書約定，請求上訴人乙○○給付57萬元，及自起
    訴狀繕本送達翌日起至清償日止，按年息5%計算之利息，如
    對財產為強制執行無效果時，由上訴人丙○○給付之，並願
    供擔保請求宣告假執行。並於本院求為駁回上訴之判決。
三、上訴人則以：上訴人乙○○自89年6月間起陸續向被上訴人
    借款910萬元，月息2分，後因上訴人投資失利，於93年2月
    間跳票，雙方於93年2月23日以950萬元（含利息40萬元）和
    解，上訴人於93年5月30日前已支付300萬元，餘款650萬元
    分5年攤還，由上訴人分別開5張支票予被上訴人，第1期（
    到期日94年2月1日）支付150萬元、第2期（到期日95年2月1
    日）支付150萬元、第3期（到期日96年2月1日）支付150萬
    元、第四期（到期日97年2月1日）支付150萬元、第5期（到
    期日98年2月1日）支付50萬元，至今均尚未到期，依民法第
    316條之規定，被上訴人自不得請求乙○○期前清償。次依
    和解書第6條約定係指上訴人如欲放棄期前利益而欲期前清
    償時，被上訴人同意上訴人優先償還，償還方式則依和解書
    第8條之約定，上訴人如不放棄期前利益時，自無本約定之
    適用，而和解書第6條之約定僅為任意約定，並無強制性，
    從而被上訴人不得依本約定強制乙○○期前清償。再者，上
    訴人前開房地出售所得價金已用於清償和解書第3條之50萬
    元等語，資為抗辯。原審為上訴人全部敗訴之判決，其聲明
    不服，求為廢棄原判決，改判駁回被上訴人於原審之訴及假
    執行之聲請。
四、兩造不爭執之事實：
    被上訴人主張上訴人乙○○向其借款910萬元，由上訴人乙
    ○○簽發票據，上訴人丙○○為背書，屆期提示遭退票後，
    乃於93年2月21日上訴人乙○○與被上訴人書立分期草約，
    並於同月23日上訴人乙○○與被上訴人簽訂和解書，並由上
    訴人丙○○擔任保證人；上訴人乙○○所有前開房地業已出
    售，此為上訴人所不爭執，復有和解書、分期草約附卷可稽
    （見原審卷第11、12頁），自堪信為真實。
五、查解釋意思表示，應探求當事人之真意，不得拘泥於所用之
    辭句。民法第98條定有明文。依據和解書第4條「甲方保證
    餘款650萬元至遲於5年內清償完畢，甲方如有一期未支付視
    為全部到期，其清償方式如下：第1期（到期日94年2月1日
    ）支付150萬元、第2期（到期日95年2月1日）支付150萬元
    、第3期（到期日96年2月1日）支付150萬元、第4期（到期
    日97年2月1日）支付150萬元、第5期（到期日98年2月1日）
    支付50萬元。」第6條「甲方所有台北市○○○路○段77巷9
    號5樓及5樓之1房地，如將來出售時應先知會乙方，出售後
    扣除償還銀行貸款後之餘額，應優先償還乙方，如自簽約日
    起半年內未出售者，除經乙方同意再行出售外，甲方應將之
    設定抵押予乙方。」第8條「甲方如期前清償，並按最近一
    期及最末一期均分清償，餘依此類推。」查兩造簽訂和解書
    第四條雖約定餘款650萬元「至遲」於5年內清償完畢，並訂
    有各期清償期限，惟第4條之約定係指被告「最遲」應清償
    之期限，屬一般約款。而和解書第6條已明白約定上訴人乙
    ○○所有前開房地出售扣除償還銀行貸款後之餘額，「應優
    先」償還乙方係屬特別約款。上訴人自應依第6條約定「優
    先」清償被上訴人，且優先清償數額依和解書第8條約定如
    期前清償，並按最近一期及最末一期均分清償，餘依此類推
    。上訴人雖抗辯應依民法第316條規定期前利益屬其權利云
    云。惟基於私法自治之原則，兩造已明白約定被告所有前開
    房地出售後餘款「應優先」清償被上訴人，顯然優先於和解
    書第4條之約定，已無民法第316條之適用問題。上訴人雖又
    抗辯前開房地出售後餘額已清償和解書第3條約定之50萬元
    云云，然和解書第3條「甲方保證於93年5月30日前清償乙方
    50萬元正」，係上訴人乙○○應另於93年5月30日清償被上
    訴人50萬元，與和解書第6條約定無涉，和解書第3條與第6
    條係上訴人乙○○應個別為清償之行為，其如何清償和解書
    第3條之50萬元係屬另一問題。上訴人丙○○復辯稱出售上
    開房地後之餘額僅剩50萬元，並非57萬元云云。惟查，被上
    訴人主張出售上開房地後之餘額為57萬元，業於原審提出由
    乙○○書具簽名之分期草約上載明餘額57萬元之文件一紙為
    證（見原審卷第12頁），上訴人就該文件之真正亦無爭執，
    上訴人丙○○辯稱出售上開房地後之餘額僅剩50萬元云云，
    並未舉證以實其說，不足採信。故被上訴人依據雙方和解書
    約定及保證之法律關係，請求上訴人乙○○給付57萬元，及
    自起訴狀繕本送達翌日即93年10月21日起至清償日止，按年
    息5%計算之利息，如對其財產為強制執行無效果時，由上訴
    人丙○○給付之，為有理由，應予准許。
六、綜上所述，原審為被上訴人勝訴判決，並依兩造聲請准免假
    執行，核無不合。上訴意旨指摘原判決不當，求予廢棄改判
    ，為無理由，上訴應予駁回。
七、結論：本件上訴為無理由，爰依法判決如主文。
中　　華　　民　　國　　94　　年　　6     月   　15　　日
                  民事第十三庭審判長法  官  張宗權
                                    法  官  蕭艿菁
                                    法  官  陳忠行
正本係照原本作成。
不得上訴。
中　　華　　民　　國　　94　　年　　6     月　   16    日
　　　　　　　　　　　　　　　　　　書記官  明祖星
